臺灣桃園地方法院刑事判決　　　　　　　98年度訴字第1285號
公　訴　人　臺灣桃園地方法院檢察署檢察官
被　　　告　陳宗義
選任辯護人　文聞律師
　　　　　　蕭萬龍律師
　　　　　　陳生全律師
被　　　告　李傳義
選任辯護人　王道光律師
　　　　　　黃青鋒律師
被　　　告　陳源貴
選任辯護人　廖美智律師
　　　　　　阮祺祥律師
被　　　告　郭素玉
選任辯護人　王道光律師
　　　　　　邱英豪律師
　　　　　　賴彌鼎律師
上列被告因貪污等案件，經檢察官提起公訴（98年度偵字第1239
2 號、97年度偵續字第290號），本院判決如下︰
    主  文
李傳義依據法令從事公務之人員，共同連續利用職務上之機會，
以詐術使人將本人之物交付，處有期徒刑捌年，褫奪公權肆年，
所得財物捌萬玖仟肆佰捌拾元，與陳源貴連帶追繳，並發還被害
人桃園市公所，如全部或一部無法追繳時，以其與陳源貴之財產
連帶抵償之。
陳源貴依據法令從事公務之人員，共同連續利用職務上之機會，
以詐術使人將本人之物交付，處有期徒刑捌年，褫奪公權肆年，
所得財物其中捌萬玖仟肆佰捌拾元之部分，與李傳義連帶追繳並
發還被害人桃園市公所，如全部或一部無法追繳時，以其與李傳
義之財產連帶抵償之；所得財物肆萬元之部分追繳並發還被害人
桃園市公所，如全部或一部無法追繳時，以其財產抵償之。
陳宗義被訴以89年11月12日、89年11月27日在新富麗華餐廳及以
89年11月27日在來靛餐廳之消費報領餐費之方式，利用職務上之
機會詐取財物部分均無罪，其於被訴部分免訴。
郭素玉被訴以89年11月12日、89年11月27日在新富麗華餐廳及以
89年11月27日在來靛餐廳之消費報領餐費之方式，利用職務上之
機會詐取財物部分均無罪，其於被訴部分免訴。
    事  實
一、李傳義自民國88年6 月間起至91年3 月間止，係擔任桃園市
    公所主任秘書，承市長之命，協助市長綜理市政，而關於與
    民代餐敘座談之經費係由「一般行政」科目下之「業務費」
    支出，而由秘書室主辦，並由李傳義批示核准；陳源貴自89
    年4 、5 月間起至90年度底擔任桃園市公所秘書室主任，負
    責掌理文書、庶務、印信非屬市公所各單位之事項，2 人均
    屬依據法令從事公務之人員，詎渠2 人竟共同基於利用職務
    上之機會詐欺取財及使公務員登載不實之概括犯意聯絡，另
    陳源貴本身復單獨承其既有利用職務上之機會詐欺取財及使
    公務員登載不實之概括犯意，或由李傳義、陳源貴2 人共同
    、或由陳源貴個人單獨，而為下列行為：
（一）李傳義、陳源貴均明知桃園市公所於89年11月12日晚間5
      時30分許至同日晚間7 時30分許，未曾舉辦「為了解民意
      及地方建設邀各級民代座談餐敘」，竟共同基於利用職務
      上之機會詐欺取財及使公務員登載不實之概括犯意聯絡，
      由李傳義持以不詳方式所取得之不知情之李世文於89年11
      月12日凌晨0 時17分16秒在新富麗華餐廳刷卡消費、金額
      66,980元、發票號碼DS00000000號（下稱李世文發票）之
      發票1 張，佯裝為曾於前開時、地舉辦「為了解民意及地
      方建設邀各級民代座談餐敘」，且係由李傳義代墊款項之
      發票，並將該發票交與陳源貴，推由陳源貴負責將之轉交
      不知情之公所承辦人員將於前開時、地舉辦前揭餐敘暨該
      餐敘之消費金額等不實事項登載於依請款流程所需製作之
      文件以請領款項。嗣陳源貴即將該發票1 張交付不知情之
      吳金枝，並指示吳金枝在發票上註明「主秘代墊」之意旨
      ，且依照餐敘費用請款流程製作所需文件以請領款項。不
      知情之吳金枝即依陳源貴所告知之餐敘事由、時間、出席
      人員，在「桃園市公所開會誤餐人員清單」1 份上記載會
      由為「為了解民意及地方建設邀各級民代座談餐敘」、開
      會日期89年11月12日17時30分、散會日期89年11月12日19
      時30分及出席人員姓名，再於桃園縣桃園市公所簽呈1 份
      記載主旨為簽請舉辦該次餐敘，復於桃園市公所動支經費
      請示單1 份上記載用途為「為了解民意及地方建設邀各級
      民代座談餐敘」，而將前揭時、地曾舉辦該次餐敘之不實
      事項登載於前述文書上，嗣再由不知情之蘇惠敏製作零用
      金清單，於清單上記載支出「一般業務- 業務費」共66,9
      80元，復再由不知情之吳金枝在「桃園市公所黏貼憑證用
      紙」2 份上黏貼李世文發票1 張，並記載該發票之用途為
      「為了解民意及地方建設」、金額66,980元，且於發票上
      註明「主秘代墊」，並由公所財政課不知情之職員于蕙芳
      於「桃園市公所支出傳票」上記載「為了解民意及建設邀
      各級民代座談餐敘」、金額66,980元（傳票製作日期89年
      12月27日）並開立公庫支票，而使不知情之吳金枝、于蕙
      芳分別將前揭時、地曾舉辦前述餐敘及該次餐費墊款人員
      等之不實事項登載於前述「桃園市公所黏貼憑證用紙」及
      「桃園市公所支出傳票」等文書上，嗣前開文件依公所內
      部請款流程逐層由公所不知情之主管郭素玉等人及陳源貴
      、李傳義批核，而李傳義於89年5 月6 日至89年12月12日
      間係持用「桃園市公所市長陳宗義乙章」、於89年12月12
      日起係持用「桃園市公所市長陳宗義甲章」，李傳義即分
      別以其批核各份文件當時所持用之市長甲、乙章蓋用於誤
      餐人員清單、簽呈、動支經費請示單、桃園市公所黏貼憑
      證用紙及支出傳票上。嗣款項核撥後，即由零用金保管人
      蘇惠敏將該筆66,980元之款項交付李傳義具領，而使李傳
      義、陳源貴共同詐得該筆款項得手。
（二）李傳義、陳源貴均明知桃園市公所於89年11月27日10時30
      分許至同日中午12時30分許，未曾舉辦「為加強與各級民
      意等溝通聯絡並請益與各級民代等座談餐敘」，竟承上共
      同基於利用職務上之機會詐欺取財及使公務員登載不實之
      概括犯意聯絡，由李傳義持以不詳方式所取得之不知情之
      潘榮茂於89年11月27日晚間10時32分22秒在新富麗華餐廳
      刷卡消費、金額22,500元、發票號碼DS00000000號之發票
      1 張（下稱潘榮茂發票），佯裝為曾於前開時、地舉辦「
      為了解地方建設及民意需求與里長等民代座談餐敘」，且
      係由李傳義代墊款項之發票，並將該發票交與陳源貴，推
      由陳源貴負責將之轉交不知情之公所承辦人員將於前開時
      、地舉辦前揭餐敘暨該餐敘之消費金額等不實事項登載於
      依請款流程所需製作之文件以請領款項。而陳源貴復明知
      桃園市公所於89年11月27日晚間5 時30分許至同日晚間7
      時30分許，並未舉辦「為了解地方建設及民意需求與里長
      等民代座談餐敘」，竟承上基於利用職務上之機會詐欺取
      財及使公務員登載不實之概括犯意，持其本身以不詳方式
      取得之「來靛餐廳」所開立之金額40,000元發票1 張（下
      稱來靛餐廳發票），佯裝為曾於前開時、地舉辦「為了解
      地方建設及民意需求與里長等民代座談餐敘」，且係由其
      本身代墊款項之發票，並將該來靛餐廳發票與潘榮茂發票
      一併交付不知情之吳金枝，並指示吳金枝在潘榮茂發票上
      註明「主秘代墊」、在來靛餐廳發票上註明「主任代墊」
      ，且依照餐敘費用請款流程製作所需文件以請領款項。不
      知情之吳金枝即依陳源貴所告知之餐敘事由、時間、出席
      人員，在「桃園市公所開會誤餐人員清單」2 份上分別記
      載會由為「為加強與各級民意等溝通聯誼並請益與各級民
      代等座談餐敘」、開會日期89年11月27日10時30分、散會
      日期89年11月27日12時30分及出席人員姓名；記載會由為
      「為了解地方建設及民意需求與里長等民代座談餐敘」、
      開會日期87年（係89年之誤）11月27日17時30分、散會日
      期87年（係89年之誤）11月27日19時30分及出席人員姓名
      ，再於桃園縣桃園市公所簽呈2 份上，分別記載主旨為簽
      請舉辦前開2 次餐敘，復於桃園市公所動支經費請示單2
      份上分別記載用途為「與民代溝通、請益建言座談餐敘」
      、「為了解地方建設及民意與民代座談餐敘」，而將前揭
      時、地曾舉辦前述2 次餐敘之不實事項登載於前述文書上
      ，嗣再由不知情之蘇惠敏製作零用金清單，於清單上記載
      支出「一般業務- 業務費」共62,500元，復再由不知情之
      吳金枝在「桃園市公所黏貼憑證用紙」2 份上分別黏貼潘
      榮茂發票1 張，並記載該發票之用途為「與各級民代溝通
      請益建言座談餐敘」、金額22,500元，且於發票上註明「
      主秘代墊」；黏貼來靛餐廳發票1 張，並記載該發票之用
      途為「為了解地方建設及民意與各級民意座談餐敘」、金
      額40,000元，且於發票上註明「主任代墊」，並由公所財
      政課不知情之職員于蕙芳於「桃園市公所支出傳票」上記
      載「為了解地方建設及民意與民代座談餐敘」、金額62,5
      00元（傳票製作日期89年12月27日）並開立公庫支票，而
      使不知情之吳金枝、于蕙芳分別將前揭時、地曾舉辦前述
      2 次餐敘及墊款人員等之不實事項登載於前述「桃園市公
      所黏貼憑證用紙」及「桃園市公所支出傳票」等文書上，
      嗣前開文件依公所內部請款流程逐層由公所不知情之主管
      郭素玉等人及陳源貴、李傳義批核，而李傳義於89年5 月
      6 日至89年12月12日間係持用「桃園市公所市長陳宗義乙
      章」、於89年12月12日起係持用「桃園市公所市長陳宗義
      甲章」，李傳義即分別以其批核各份文件當時所持用之市
      長甲、乙章蓋用於誤餐人員清單、簽呈、動支經費請示單
      、桃園市公所黏貼憑證用紙及支出傳票上（惟就李傳義在
      89 年11 月27日來靛餐廳餐敘之請款文件上蓋印之部分，
      李傳義就該次餐敘並未舉辦一節並不知情，此部分另經不
      另為無罪諭知，詳後述）。嗣款項核撥後，即由零用金保
      管人蘇惠敏將其中22,500元之款項交付李傳義具領、其中
      40 ,000 元之款項交付陳源貴具領，而使李傳義、陳源貴
      共同詐得該筆22,500元款項、陳源貴個人詐得該筆40,000
      元款項得手。嗣經臺灣桃園地方法院檢察署檢察官接獲檢
      舉後，循線偵辦而查悉上情。
二、案經臺灣桃園地方法院檢察署檢察官接獲檢舉後指揮法務部
    調查局北部地區機動工作組調查偵辦後提起公訴。
    理  由
甲、證據能力部分
一、按刑事審判上之共同被告，係為訴訟經濟等原因，由檢察官
    或自訴人合併或追加起訴，或由法院合併審判所形成，其間
    各別被告及犯罪事實仍獨立存在。故共同被告對於其他共同
    被告之案件而言，為被告以外之第三人，本質上屬於證人，
    為確保被告對證人之詰問權，證人於審判中，應依法定程序
    ，到場具結陳述，並接受被告之詰問，其陳述始得作為認定
    被告犯罪事實之判斷依據（最高法院93年臺上字第5726號判
    決意旨參照）。次按被告以外之人於審判外之言詞或書面陳
    述，除法律有規定者外，不得作為證據；被告以外之人於偵
    查中向檢察官所為之陳述，除顯有不可信之情況者外，得為
    證據；被告以外之人於檢察事務官、司法警察官或司法警察
    調查中所為之陳述，與審判中不符時，其先前之陳述具有較
    可信之特別情況，且為證明犯罪事實存否所必要者，得為證
    據；再被告以外之人於審判外之陳述，雖不符刑事訴訟法第
    159 條之1 至第159 條之4 之規定，而經當事人於審判程序
    同意作為證據，法院審酌該言詞陳述或書面陳述作成時之情
    況，認為適當者，亦得為證據。當事人、代理人或辯護人於
    法院調查證據時，知有第159 條第1 項不得為證據之情形，
    而未於言詞辯論終結前聲明異議者，視為有前項之同意，刑
    事訴訟法第159 條第1 項、第159 條之1 第2 項、第159 條
    之2 、第159 條之5 分別定有明文。又刑事訴訟法第159 條
    之2 所謂「具有較可信之特別情況」，應依陳述人於陳述時
    之「外部情況」是否具有可信性決定之，所謂「外部情況」
    係指就詢問有無出於不正方法、陳述是否出於非任意性、有
    無違反法定障礙事由期間不得詢問及禁止夜間詢問之規定、
    詢問時是否踐行應先告知義務、警詢筆錄所載與錄音或錄影
    內容是否相符等情，且必須依據陳述人之觀察、記憶、表達
    是否正確、陳述人有無虛偽陳述之動機，及對照同一待證事
    項之其他經過詰問證人之證述是否相同，有無矛盾之處而加
    以綜合決定（最高法院94年度臺上字第1653號判決意旨參照
    ）。查本件陳宗義、李傳義、陳源貴、郭素玉雖同為本案被
    告，然公訴人援引各該被告於警詢及檢察官偵查中所為之陳
    述為其餘被告犯行之證據，則就各該被告而言，其餘被告之
    陳述無異屬「被告以外之人」之陳述，而為證人地位之證言
    ，是陳宗義、李傳義、陳源貴、郭素玉此等於警詢及偵查中
    向檢察官所為之陳述，原則上屬審判外之陳述，故亦須檢視
    上開證述內容是否有前開得為證據之情形，經查：
（一）證人陳宗義、李傳義、陳源貴、郭素玉於檢察官訊問時經
      具結後所為之證述，對本身以外之其餘被告而言；證人李
      世文、潘榮茂、吳金枝、蘇惠敏、陳文德、詹喜凱、賴國
      祥、許崇文、林淑惠、黃碧馨於檢察官訊問時經具結後所
      為之證述，對被告4 人而言，固均屬傳聞證據，惟證人陳
      宗義、李傳義、陳源貴、郭素玉為本案被告，證人李世文
      、潘榮茂、吳金枝、蘇惠敏、陳文德、詹喜凱、賴國祥、
      許崇文、林淑惠、黃碧馨則分別為事實欄一、（一）、（
      二）所示發票之實際消費者、承辦本件請款流程之桃園市
      公所職員、經列名於出席人員清單上之桃園市公所職員及
      桃園市市民代表、來靛餐廳負責人，渠等證詞對認定犯罪
      事實之存否有其必要性，且上開證人於檢察官偵查中，分
      別經檢察官諭知證人有具結之義務及偽證之處罰並命朗讀
      結文具結擔保其證言之真實性後，以證人身分，於檢察官
      面前完整、連續陳述其親身經歷，且查無違法取證之瑕疵
      存在，應無顯不可信之情形，依刑事訴訟法第159 條之1
      第2 項之規定，自均得為證據。
（二）另按刑事訴訟法第158 條之3 規定：「證人、鑑定人依法
      應具結而未具結者，其證言或鑑定意見，不得作為證據」
      所謂「依法應具結而未具結者」，係指檢察官或法官依刑
      事訴訟法第175 條之規定，以證人身分傳喚被告以外之人
      到庭作證，或雖非以證人身分傳喚到庭，而於訊問調查過
      程中，轉換為證人身分為調查時，此時其等供述之身分為
      證人，則檢察官、法官自應依本法第186 條有關具結之規
      定，命證人供前或供後具結，其陳述始符合第158 條之3
      之規定，而有證據能力。若檢察官或法官非以證人身分傳
      喚而以共同被告身分傳喚到庭為訊問時，其身分既非證人
      ，即與「依法應具結」之要件不合，縱未命其具結，純屬
      檢察官或法官調查證據職權之適法行使，當無違法可言。
      而前揭不論係本案或他案在檢察官面前作成未經具結之陳
      述筆錄，係屬被告以外之人於偵查中向檢察官所為之陳述
      ，本質上屬於傳聞證據，基於保障被告在憲法上之基本訴
      訟權，如已經法院傳喚到庭具結而為陳述，並經被告之反
      對詰問，前揭非以證人身分而在檢察官面前未經具結之陳
      述筆錄，除顯有不可信之情況者外，得為證據。經查，被
      告陳宗義、李傳義、陳源貴、郭素玉於檢察官訊問時所為
      之證述，雖各係以被告身分所為，惟本院於審理中業已將
      4 人以證人身分傳喚到庭並具結而為陳述，且經檢察官及
      本身以外之其餘被告經交互詰問以核實所言，而證人之證
      詞對認定犯罪事實之存否有其必要性，業如前述，揆諸前
      揭說明，自認均具證據能力。
（三）證人陳宗義、李傳義、陳源貴、郭素玉於警詢中所為之證
      述，對本身以外之其餘被告而言；證人李世文、潘榮茂、
      吳金枝、蘇惠敏、陳文德、詹喜凱、賴國祥、黃碧馨於警
      詢中所為之證述，對被告4 人而言，固亦均屬傳聞證據，
      惟該警詢過程均查無違法取證之瑕疵存在，上開證人於警
      詢中之證述係出於其自由意志。又被告4 人對李世文、潘
      茂榮、警詢證述之證據能力均表示無意見，且均未於本院
      言詞辯論終結前表示異議，而證人陳宗義、李傳義、陳源
      貴、郭素玉、吳金枝、蘇惠敏、陳文德、詹喜凱、賴國祥
      、黃碧馨業經本院傳喚到庭作證，而予被告4 人就上開證
      人當庭及先前之證述以交互詰問予以核實，是依刑事訴訟
      法第15 9條之5 之規定，認均有證據能力。
二、另本件認定事實所引用之發票號碼DS00000000號、DS000000
    00號之發票，李世文、潘榮茂信用卡帳單及刷卡明細資料，
    桃園市公所開會誤餐人員清單、桃園縣桃園市公所簽呈、桃
    園市公所動支經費請示單、零用金清單、桃園市公所黏貼憑
    證用紙、桃園市公所支出傳票，被告李傳義、陳源貴領款收
    據，桃園市公所100 年5 月10日桃市人字第1000034219號函
    及函附之「市長、副市長、主任秘書職名章配置清單」暨職
    名章簽收紀錄等證據，檢察官及被告陳宗義、李傳義、陳源
    貴、郭素玉暨渠等之選任辯護人均未主張排除其證據能力，
    且迄於本院言詞辯論終結前均未表示異議，本院審酌其並無
    證據證明係公務員違背法定程序所取得，「書證部分」亦無
    刑事訴訟法第159 條之4 之顯有不可信之情況與不得作為證
    據之情形，是本件認定事實所引用之前開證據，均認為有證
    據能力。
乙、認定犯罪事實之依據及理由
一、訊據被告李傳義、陳源貴固坦承有如事實欄一、（一）、（
    二）所示持用李世文、潘茂榮各於事實欄一於新富麗華餐廳
    消費之發票，依事實欄一、（一）、（二）所示流程申報支
    領餐費之事實；被告陳源貴亦坦承有如事實欄一、（二）所
    示持來靛之夜消費發票，依實欄一、（二）所示流程申報支
    領餐費之事實，惟均否認有何公訴人所指犯行，被告李傳義
    辯稱：事實欄一、（一）、（二）這兩筆89年11月12日、89
    年11月27日新富麗華餐廳餐敘，是公所在議會開議前後與民
    意代表例行性的聚餐，陳宗義市○○○道，這兩筆餐費是我
    先墊的，報領之後我當然就拿回來；被告陳源貴辯稱：李世
    文發票、潘榮茂發票這兩筆，是李傳義拿發票給我，跟我說
    這是公所與民代聚餐的餐費，要我去報支，我就拿給吳金枝
    ，出席名單是我告訴吳金枝的，而事實欄一、（二）來靛餐
    廳該次聚餐我沒有去，是聚餐當時陳宗義市長打電話叫我過
    去結帳，我才過去用我的錢先刷卡代墊，所以該筆款項請下
    來之後我就領回來云云。惟查：
（一）事實欄一、（一）、（二）所示發票號碼為DS00000000號
      、DS00000000號之發票2 張，係被告李傳義交與被告陳源
      貴，由被告陳源貴轉交證人吳金枝，再由證人吳金枝分別
      依事實欄一、（一）、（二）所示程序報支餐費66,980元
      、22,500元一節，業據被告李傳義、陳源貴坦認在卷；事
      實欄一、（二）所示來靛餐廳發票1 張，係被告陳源貴連
      同前開發票號碼DS00000000號發票一併交付與證人吳金枝
      ，再由吳金枝依事實欄一、（二）所示程序報支餐費40,0
      00元一節，亦據被告陳源貴坦認在卷，並均具證人即案發
      當時任職桃園市公所秘書室之職員吳金枝證述明確，且有
      如事實欄一、（一）、（二）所示各次報領餐費之桃園市
      公所開會誤餐人員清單、桃園縣桃園市公所簽呈、桃園市
      公所動支經費請示單、零用金清單、桃園市公所黏貼憑證
      用紙、桃園市公所支出傳票等件在卷可稽。又事實欄一所
      示89年11月12日新富麗華餐廳餐敘之動支經費請示單製作
      日期係89年12月5 日、舉辦餐敘簽呈則係89年11月30日補
      簽；事實欄一所示89年11月27日新富麗華餐廳、來靛餐廳
      餐敘之動支經費請示單製作日期係89年12月4 日、舉辦餐
      敘簽呈則係89年12月2 日補簽，而上開文件之決行者係蓋
      用桃園市公所市長陳宗義乙章；又89年11月12日新富麗華
      餐廳餐敘及89年11月27日新富麗華餐廳、來靛餐廳餐敘之
      桃園市公所黏貼憑證用紙及支出傳票上，蓋用之已製傳票
      日期及公庫支票日期等，均為89年12月27日，而上開文件
      之決行者係蓋用桃園市公所市長陳宗義甲章。而被告李傳
      義於89年5 月6 日至89年12月12日間係持用「桃園市公所
      市長陳宗義乙章」、於89年12月12日起係持用「桃園市公
      所市長陳宗義甲章」，此有桃園市公所100 年5 月10日桃
      市人字第1000034219號函及函附之「市長、副市長、主任
      秘書職名章配置清單」暨職名章簽收紀錄等件在卷可考，
      是被告李傳義係以其批核各份文件當時所持用之市長甲、
      乙章蓋用於誤餐人員清單、簽呈、動支經費請示單、桃園
      市公所黏貼憑證用紙及支出傳票上之事實，亦堪認定。又
      前開66,980元、22,500元、40,000元款項核撥後，均係由
      桃園市公所財政課通知證人即87年5 月1 日至89年年底擔
      任桃園市公所秘書室課員而負責公所零用金報銷之人蘇惠
      敏前往領款，蘇惠敏領得前開款項後，前2 筆交由被告李
      傳義具領、40,000元部分則交由被告陳源貴具領等節，亦
      據被告李傳義、陳源貴供承明確，並有證人蘇惠敏證述可
      稽，且有被告李傳義、陳源貴具領前開款項之收據附卷可
      參，均堪認定。惟查，被告李傳義、陳源貴用以報銷舉辦
      時間為89年11月12日晚間5 時30分至同日晚間7 時30分之
      「為了解民意及地方建設與各級民代座談餐敘」所用發票
      ，係李世文於89年11月12日凌晨0 時17分16秒在新富麗華
      餐廳刷卡消費、金額66,980元之發票；用以報銷舉辦時間
      為89年11月27日10時30分至同日中午12時30分之「為了解
      地方建設及民意需求與里長等民代座談餐敘」所用發票，
      係潘榮茂於89年11月27日晚間10時32分22秒在新富麗華刷
      卡消費、金額22 ,500 元之發票，業據證人李世文、潘榮
      茂分別證述在卷，且有2 人之信用卡帳單及刷卡明細資料
      在卷可參，該2 筆發票之消費時間與餐敘舉辦時間迥然相
      異，甚或有在餐敘舉辦前即已開立之情，而證人李世文、
      潘榮茂於警詢及檢察官訊問時，分別就其本身確有於前揭
      時、地消費，惟並不認識桃園市公所人員，亦與李傳義、
      陳源貴素不相識，該消費與桃園市公所無關，不知道發票
      為何會到桃園市公所中一節證述明確，而被告李傳義、陳
      源貴亦分別供稱與李世文、潘茂榮並不相識，足認前開李
      世文發票、潘榮茂發票2 張，顯與以各該發票核銷之前開
      2 次餐敘無關。是以，被告李傳義、陳源貴以前取得方式
      不詳之李世文發票、潘榮茂發票核銷之2 次餐敘是否確係
      存在，已有可疑。
（二）再者，被告李傳義於警詢中供稱：「新富麗華餐廳89年11
      月12日、89年11月27日開立之66,980元、22,500元發票是
      我所代墊的，以何種方式付款我忘記了，何時支付我也不
      記得了，這兩筆款項請領下來之後就歸墊我，我就自己使
      用了。我不認識李世文、潘榮茂，我不知道為什麼這兩張
      發票是李世文、潘榮茂在新富麗華餐廳消費的發票。」而
      辯稱事實欄一、（一）、（二）所示89年11月12日、89年
      11月27日新富麗華餐廳之2 次餐敘均有舉辦，且餐費均係
      由其先行墊付，並稱該2 張發票即係其墊付款項所得之發
      票云云。惟查，事實欄一、（一）、（二）所示89年11月
      12日、89年11月27日新富麗華餐廳之餐敘倘確係存在，且
      該2 次餐敘之餐費復係由被告李傳義所墊付，被告李傳義
      甚且曾提出載有結帳日期、時間之消費發票2 張向公所請
      領款項，則被告李傳義就其究係以現金支付或刷卡簽帳之
      方式代墊前開2 筆款項，暨其究於何時結清餐費一節，實
      無不知之理，然被告李傳義就此情竟係印象全無；再者，
      被告李傳義自稱墊付款項後所取得而據以向公所報銷餐費
      之發票2 張，經查為分別為李世文、潘榮茂在新富麗華餐
      廳消費之發票，業如前述，則被告李傳義就其於89年11月
      12日、89年11月27日新富麗華餐廳之餐敘分別墊付餐費後
      ，何以竟未取得各次消費之發票，反係執取與公所素不相
      干之人消費之發票，並需以該2 張發票向公所報領餐費此
      一與常情相違之事，自當記憶深刻，以便於報領餐費過程
      中遭遇經辦人員質疑之際提出合理解釋，惟被告李傳義就
      此節亦全然無法自圓其說；抑且，上開2 張發票既係與公
      所及事實欄一、（一）、（二）所示89年11月12日、89年
      11月27日新富麗華餐廳之餐敘毫不相干之李世文、潘榮茂
      在新富麗華餐廳之消費發票，則何以上開2 人之消費金額
      ，竟恰巧等同被告李傳義代墊之餐敘款項，更啟人疑竇，
      然被告李傳義就上開各情，竟均僅能答稱不知，而無從解
      釋。猶有甚者，被告李傳義嗣於95年3 月27日檢察官訊問
      時辯稱：「這兩張發票應該就是商家提供的，印象中我沒
      有親自去結帳，有可能是將錢給陳源貴，讓他去付錢。」
      ，於96年10月26日復改口陳稱：「22,500元的這一筆的確
      是由我代墊，但發票如何得來我不清楚，可能由機要人員
      （副市長許崇文、秘書陳式總）先結帳後，第二天交給我
      ，我再墊給他，變成形式上由我代墊。」、後於96年11月
      9 日檢察官訊問時再另稱：「66,980元的發票應該是機要
      人員陳式總給我的。」、又於98年4 月27日檢察官訊問時
      辯稱：「這兩張發票與我有關，開會期間我們與代表會、
      地方人士溝通過，這是必要的聯誼，代表會與公所的聯誼
      都是因公，科目都市公所預算，我當時是主秘，作內部的
      事宜，結帳應該是陳式總去結帳，但我不清楚他是以現金
      或刷卡結帳。」，而就上開2 筆餐費付款方式，先稱係由
      其將餐費款項交與共同被告陳源貴，由陳源貴代為結帳；
      嗣改稱應係由機要人員即副市長許崇文或秘書陳式總結帳
      後，於翌日將支票交其處理，其始將許崇文或陳式總之代
      墊款交付其中1 人；末又稱該2 筆餐費均係由案發後業已
      亡故之秘書陳式總代墊，是其並不知悉結帳方式，而推稱
      該2 次餐敘均係由他人負責結帳，故發票亦係經由他人交
      付而取得云云，惟所供2 次餐敘結帳之經過及經手之人，
      前後竟無一相符。是被告李傳義所辯事實欄一、（一）、
      （二）所示89年11月12日、89年11月27日新富麗華餐廳之
      餐敘結帳經過、發票取得方式，既均有可疑，且復無從解
      釋該2 次餐敘倘確曾舉辦，則何以用以報領餐費之發票竟
      與該2 次餐敘完全無關，是被告李傳義所稱前開2 次餐敘
      確有舉辦一情，顯無從逕信為真。
（三）另就事實欄一、（二）所示被告陳源貴持來靛餐廳所開立
      金額為40,000元之發票所報領之該次餐費，被告陳源貴固
      以前詞置辯，惟查，證人即共同被告陳宗義於警詢以迄本
      院審理中，均證稱其未曾於89年11月27日晚間5 時30 分
      至同日晚間7 時30分在來靛餐廳舉辦或參加桃園市公所辦
      理之「為了解地方建設及民意需求與里長等民代座談餐敘
      」等語明確，是被告陳源貴所辯該來靛餐廳開立之40,000
      元發票，係被告陳宗義於該次餐敘時電請其前往墊付款項
      而取得一節，是否屬實，已容有疑。況且，證人即來靛餐
      廳負責人黃碧馨於本院審理中亦證稱：「我從大約88年開
      始擔任來靛餐廳的負責人，來靛餐廳就是『來電之夜』，
      卷內買受人為桃園市公所之40,000元的發票的確是我們餐
      廳開立的，我們餐廳營業時間係晚間9 點至凌晨5 點，我
      印象中沒有破例提早於晚間9 點之前開始營業，我的員工
      也沒有告訴過我有公所或代表辦過餐敘。」等語明確。查
      證人黃碧馨為來靛餐廳負責人，與被告陳源貴及桃園市公
      所並無特殊交誼，是其殊無甘犯偽證罪之刑責，捏造不實
      之餐廳營業時間及未曾聽聞桃園市所在其店內舉辦餐敘之
      虛情，以藉此使被告陳源貴遭受不利認定之動機及必要，
      是證人黃碧馨前開所證，堪信為真。準此，被告陳源貴固
      持來靛餐廳發票1 張用以報領「為了解地方建設及民意需
      求與里長等民代座談餐敘」餐費，惟餐敘舉辦時間即晚間
      5 時30分至晚間7 時30分，此顯非在來靛餐廳之營業時間
      內，而來靛餐廳負責人亦未曾聽聞有何公所人員與民意代
      表在其店內座談餐敘之情，是被告陳源貴所稱桃園市公所
      曾於上開時間在來靛餐廳舉辦之「為了解地方建設及民意
      需求與里長等民代座談餐敘」，顯無從信為真實。
（四）再者，被告李傳義、陳源貴持李世文發票報領之該次金額
      66,980元餐費，固有證人吳金枝所製作、餐會舉辦會由載
      稱「為了解民意及地方建設邀各級民代座談餐敘」、開會
      日期載為89年11月12日晚間5 時30分許至同日晚間7 時30
      分許，並載有出席人員姓名之「桃園市公所開會誤餐人員
      清單」1 份；被告李傳義、陳源貴持潘榮茂發票之該次金
      額22,500元餐費，固亦有證人吳金枝所製作、餐會舉辦會
      由載稱「為加強與各級民意等溝通聯絡並請益與各級民代
      等座談餐敘」、開會日期載為89年11月27日10時30分許至
      同日中午12時30分許，並載有出席人員姓名之「桃園市公
      所開會誤餐人員清單」1 份；被告陳源貴持來靛餐廳所開
      立金額為40,000元之發票所報領之該次餐費，同樣有吳金
      枝所製作、餐會舉辦會由載稱「為了解地方建設及民意需
      求與里長等民代座談餐敘」、開會日期載稱為87年（係89
      年之誤）11月27日17時30分至同日晚間19時30分許，並載
      有出席人員姓名之「桃園市公所開會誤餐人員清單」1 份
      在卷可佐。惟查，被告陳源貴就上開「桃園市公所開會誤
      餐人員清單」所載內容，均係由其告知證人吳金枝後，由
      吳金枝依其所述製作一節坦認在卷，而證人吳金枝於警詢
      以迄本院審理中，亦均就其並未實際參與前開3 次餐敘，
      而上開各份「桃園市公所開會誤餐人員清單」所載出席人
      員姓名，均係經由被告陳源貴口頭告知後製作，至餐敘時
      間及參加人員是否屬實，其並不知悉等節迭次證述綦詳。
      而證人即本件案發當時擔任桃園市公所課長之陳文德、證
      人即本件案發當時擔任桃園市市民代表之人林淑惠2 人，
      均經列名於89年11月12日新富麗華餐廳餐敘、89年11月27
      日來靛餐廳餐敘誤餐人員清單上，惟渠2 人均證稱桃園市
      公所固曾在新富麗華餐廳舉辦餐敘，然因次數非僅1 次，
      而無法確認89年11月12日當天是否曾在該處辦理餐敘，又
      雖曾聽聞來靛餐廳之店名，但無從確認是否曾有餐敘在該
      處舉行等語明確。又證人即89年5 月5 日起在桃園市公所
      擔任專員、89年12月5 日起擔任秘書、89年12月28日起擔
      任副市長之人賴國祥及證人即89年間擔任桃園市公所產業
      課課長之人詹喜凱，亦均經列名於89年11月12日新富麗華
      餐廳餐敘、89年11月27日來靛餐廳餐敘誤餐人員清單上，
      惟證人賴國祥於本院審理中證稱其未曾參與前開餐敘等語
      在卷，而證人詹喜凱則就公所人員固曾於新富麗華餐廳辦
      理餐敘，惟無法確認日期是否為89年11月12日，且其對來
      電之夜（即來靛餐廳）並無印象一節亦證述明確。另證人
      即89年8 月1 日起至89年12月27日止擔任桃園市副市長之
      人許崇文，更經載明於89年11月12日新富麗華餐廳餐敘、
      89年11月27日新富麗華餐廳餐敘及89年11月27日來靛餐廳
      餐敘誤餐人員清單上，惟其於檢察官訊問時亦就其未曾參
      與新富麗華之餐敘，且誤餐人員清單係公所制式化規定，
      故列名其上之人並非當然即曾參與該餐會一節證述甚詳。
      是以，經分別列名於前開「桃園市公所開會誤餐人員清單
      」之上開證人既均無從肯認是否確有各該餐敘之舉行，自
      難僅以證人吳金枝依被告陳源貴片面之言所製作之上開「
      桃園市公所開會誤餐人員清單」3 份所載內容，即驟認前
      開3 次餐敘確係存在。
（五）綜上，事實欄一所示89年11月12日、89年11月27日之新富
      麗華餐敘，及89年11月27日之來靛餐廳餐敘，既均未實際
      舉辦，而被告李傳義係將李世文、潘榮茂於89年11月12日
      、89年11月27日在上址之消費發票交付被告陳源貴，而由
      被告陳源貴將之交由證人吳金枝報領餐費，且由被告陳源
      貴向吳金枝虛構餐敘舉辦之日期、時間及出席人員清單，
      其中89年11月12日該次出席人員名單甚且將被告陳源貴亦
      記載其中，足認被告李傳義、陳源貴就渠2 人利用職務上
      之機會，以在新富麗華餐廳舉辦前開2 場餐敘之名義詐領
      公款，及為詐得該2 筆款項而於請款流程中需使桃園市公
      所承辦該業務之公務員以如事實欄一、（一）、（二）所
      示方式將該2 筆餐敘之時間、地點、參加人等不實事項登
      載於請款所需各項文書上等節，均有犯意聯絡及行為分擔
      甚明；而被告陳源貴亦顯有利用職務上之機會，持不實之
      89 年11 月27日來靛餐廳消費發票交證人吳金枝報領該筆
      餐費而詐領公款，並使公所承辦人以如事實欄一、（二）
      所示方式將該筆餐敘之時間、地點、參加人等不實事項登
      載於請款所需各項文書上之使公務員登載不實之犯意，至
      為明確。
二、綜上所述，本件事證明確，被告李傳義、陳源貴犯行洵堪認
    定，應予依法論罪科刑。
三、按被告李傳義、陳源貴行為後，刑法及刑法施行法部分條文
    經修正公布，貪污治罪條例第2 條亦配合而為相對應之修正
    ，並均於95年7 月1 日施行，而貪污治罪條例第5 條第1 項
    第2 款並於100 年6 月29日修正公布。修正後刑法第2 條第
    1 項之規定，係規範行為後法律變更所生新舊法律比較適用
    之準據法，於修正後刑法施行後，應適用修正後刑法第2 條
    第1 項規定之「從舊從輕」之原則為比較；修正後刑法第2
    條第2 項，則為同條第1 項之特別規定，於修正後刑法施行
    後，關於非拘束人身自由之保安處分，應依修正後刑法第2
    條第2 項之規定，適用裁判時之法律。又修正後刑法第35條
    ，乃刑之重輕之法定次序與標準，應適用裁判時之修正後刑
    法第35條之規定。修正後刑法第2 條第1 項係採「從舊從輕
    」原則，適用最有利於行為人之法律。既曰法律，自較刑之
    範圍為廣；除法律有特別規定者（如修正後刑法第2 條第2
    項非拘束人身自由之保安處分適用裁判時法，修正後刑法施
    行法第9 條之3 規定之情形），應依其規定；或事關執行之
    緩刑之宣告，或犯罪在刑法修正施行前，自首在刑法施行後
    之自首部分，或程序之規定（程序從新，如刑法第40條沒收
    宣告之程序規定），應適用裁判時之修正後刑法之規定外；
    依修正後刑法第2 條第1 項比較時，應就「罪、刑」有關之
    共犯、未遂犯、連續犯、牽連犯、結合犯以及累犯加重、自
    首減輕暨其他法定加減原因（如身分加減）與加減例等一切
    情形，綜其全部之結果而為比較後，予以整體適用，不能割
    裂而分別適用有利益之條文。關於易科罰金之折算標準、易
    服勞役之折算標準及期限、罰金與死刑是否併予執行、多數
    有期徒刑定應執行之刑時之最高刑期之限制等之修正，事涉
    行為人易刑折算標準金額之多寡與期限之長短及定執行刑時
    能否就罰金刑併予執行或有期徒刑定應執行之刑時最高度之
    限制，亦均屬依修正後刑法第2 條第1 項所應比較適用法律
    之範圍。拘束人身自由之保安處分，並非屬修正後刑法第2
    條第2 項規定應適用裁判時法之範圍，除有特別規定者外，
    亦屬應依修正後刑法第2 條第1 項比較適用之法律；從刑附
    屬於主刑，除法律有特別規定者外，依主刑所適用之法律（
    以上參考最高法院95年5 月23日刑事庭第8 次會議決議及最
    高法院24年上字第4634號、24年上字第5292號、27年上字第
    2615號判例）。茲首就與本案有關且於為刑之宣告前須先行
    及連帶確定應如何適用之法律修正情形列述如下：
（一）與罪、刑有關且須依修正後刑法第2 條第1 項規定為利、
      弊之比較以定如何適用之法律變更部分：
   1、刑法關於公務員之規定，於94年2 月2 日修正公布，於95
      年7 月1 日施行，修正後刑法第10條第2 項規定：「稱公
      務員者，謂下列人員：一、依法令服務於國家、地方自治
      團體所屬機關而具有法定職務權限，以及其他依法令從事
      於公共事務，而具有法定職務權限者。二、受國家、地方
      自治團體所屬機關依法委託，從事與委託機關權限有關之
      公共事務者。」，而貪污治罪條例第2 條關於公務員之規
      定，為配合上開刑法公務員規定之修正，亦於95年5 月30
      日修正公布貪污治罪條例第2 條關於公務員之規定，並自
      95年7 月1 日施行，原第2 條關於公務員之規定：「依據
      法令從事公務之人員，犯本條例之罪者，依本條例處斷；
      其受公務機關委託承辦公務之人，犯本條例之罪者，亦同
      。」修正為：「公務員犯本條例之罪者，依本條例處斷。
      」因此修正後貪污治罪條例第2 條關於公務員之規定，即
      應適用修正後刑法第10條第2 項公務員定義，因修正後刑
      法規定公務員定義範圍較為具體限縮，自屬法律變更。
   2、刑法第28條原規定「二人以上共同實施犯罪之行為者，皆
      為正犯」，經修正為「二人以上共同實行犯罪之行為者，
      皆為正犯」，亦即將共同正犯限縮僅於「實行」階段始有
      其存在。
   3、修正前刑法第55條規定「犯一罪而其方法或結果行為犯他
      罪名者，從一重處斷。」，此即學理上所稱之「牽連犯」
      ，然修正後已將之刪除，即改採一罪一罰之原則。
   4、修正前刑法第56條規定「連續數行為而犯同一罪名者，以
      一罪論。但得加重其刑至二分之一。」，修正後已將該條
      連續犯之規定刪除，而採一罪一罰之原則。
   5、修正前刑法第33條第5 款規定「罰金：（銀元）一元以上
      。」，復依罰金罰鍰提高標準條例第1 條前段規定提高為
      10倍，折算新臺幣為30元；修正後刑法第33條第5 款規定
      「罰金：新臺幣一千元以上，以百元計算之。」現行刑法
      中，有關於罰金刑之計算單位及其最低度刑之規定既有修
      正，自屬法律變更。
   6、準此，經綜合適用修正前、後之罪、刑相關規定予以比較
      ，就被告李傳義、陳源貴而言，修正後刑法及貪污治罪條
      例之規定顯非較修正前之規定對其有利，因之，依現行即
      修正後刑法第2 條第1 項前段規定，此部分自應整體適用
      修正前刑法及貪污治罪條例之有關規定，合先敘明。
（二）毋須依修正後刑法第2 條第1 項規定為利、弊之比較以定
      如何適用之法律修正部分：
   1、刑法第11條原規定「本法總則於其他法令有刑罰之規定者
      ，亦適用之。但其他法令有特別規定者，不在此限。」，
      經修正為「本法總則於其他法律有刑罰或保安處分之規定
      者，亦適用之。但其他法律有特別規定者，不在此限。」
      ，亦即為使法規範明確，將「法令」修正為「法律」以符
      合法律保留及罪刑法定原則，復就解釋上認為「有刑罰之
      規定」包含保安處分部分亦予以明文化，是以此一修正並
      未涉及實體國家刑罰權之有無暨其範圍之更迭，非屬與罪
      、刑有關且須與之整體依修正後刑法第2 條第1 項之規定
      為新、舊法比較以同其適用之「法律變更」，惟本條修正
      之目的既為符法律保留及罪刑法定原則暨規範明確性之要
      求，當以修正後之規定較能契合刑罰之本質兼更具規範之
      實質妥當性暨進步性，因之，基於「法與時轉則治」之理
      念，此部分自應適用修正後規定。
   2、修正前刑法第37條第1 項規定「宣告六月以上有期徒刑，
      依犯罪之性質認為有褫奪公權之必要者，宣告褫奪公權一
      年以上十年以下。」，修正後刑法第37條第1 項規定「宣
      告一年以上有期徒刑，依犯罪之性質認為有褫奪公權之必
      要者，宣告褫奪公權一年以上十年以下。」，惟褫奪公權
      係屬從刑，應附隨於主刑，而本件主刑部分既適用修正前
      之規定，此部分自應從之。
   3、刑法分則各條文所定之罰金刑，其幣別原為「銀元」，又
      倘非屬72年6 月26日至94年1 月7 日間新增或修正之條文
      ，所定罰金數額並依罰金罰鍰提高標準條例第1 條前段規
      定提高為10倍，惟依95年6 月14日修正公布、同年7 月1
      日施行之中華民國刑法施行法第1 條之1 ：「中華民國九
      十四年一月七日刑法修正施行後，刑法分則編所定罰金之
      貨幣單位為新臺幣。九十四年一月七日刑法修正時，刑法
      分則編未修正之條文定有罰金者，自九十四年一月七日刑
      法修正施行後，就其所定數額提高為三十倍。但七十二年
      六月二十六日至九十四年一月七日新增或修正之條文，就
      其所定數額提高為三倍。」，然實質言之，罰金刑之輕重
      並未因幣別及提高倍數所應適用法律之更迭而有異致，易
      詞以言，即國家刑罰權之範圍及效果，於修正前、後殊無
      不同，因之，此要非屬修正後刑法第2 條第1 項所稱之「
      法律變更」，毋須依該條項規定為新、舊法之比較，自應
      循一般法律適用之原則而適用裁判時法。
   4、被告李傳義、陳源貴行為時之貪污治罪條例第5 條第1 項
      第2 款規定：「有左列行為之一者，處七年以上有期徒刑
      ，得併科新臺幣六千萬元以下罰金：二、利用職務上之機
      會，詐取財物者。」被告2 人行為後，貪污治罪條例第5
      條第1 項第2 款於100 年6 月29日修正公布，其規定為：
      「有下列行為之一者，處七年以上有期徒刑，得併科新臺
      幣六千萬元以下罰金：二、利用職務上之機會，以詐術使
      人將本人之物或第三人之物交付者。」，其修正理由謂：
      「第5 條第1 項第2 款後段，『詐取財物者』，宜改為『
      以詐術使人將本人之物或第三人之物交付。』與刑法第33
      9 條之條文一致，以避免適用上之疑義。蓋貪污治罪條例
      既為刑法之特別法，如無特殊理由或目的，基於司法效益
      法文應儘趨一致，以避免適用上之不必要之困擾。」，揆
      諸上開修正後之規定，僅係配合刑法用語之修正，將舊法
      「詐取財物者」之用語改為「以詐術使人將本人之物或第
      三人之物交付」，而不涉及刑罰對象或範圍之變更，故非
      屬法律變更，自無庸為新舊法之比較，而應逕行適用現行
      即修正後貪污治罪條例第5 條第1 項第2 款規定。
四、核被告李傳義、陳源貴於事實欄一、（一）、（二）所為，
    各係犯修正後貪污治罪條例第5 條第1 項第2 款利用職務上
    之機會，以詐術使人將本人之物交付罪，刑法第214 條使公
    務員登載不實罪。公訴意旨認被告2 人係涉犯刑法第216 條
    、第213 條行使登載不實之公文書罪，容有違誤，惟起訴之
    基本社會事實相同，爰依法變更起訴法條而為審理。被告李
    傳義、陳源貴就事實欄一、（一）、（二）所示虛報89年11
    月12日、89年11月27日新富麗華餐敘餐費部分之犯行，有犯
    意聯絡及行為分擔，為共同正犯。被告李傳義、陳源貴多次
    利用職務上之機會詐取財物及使公務員登載不實之犯行，各
    係時間緊接，所犯復係構成要件相同之罪，顯係各基於概括
    犯意反覆為之，為連續犯，應依修正前刑法第56條之規定，
    各論以利用職務上之機會，以詐術使人將本人之物交付罪1
    罪及使公務員登載不實罪1 罪，並均依法加重其刑。被告李
    傳義、陳源貴分別所犯上開2 罪，各有方法結果之牽連關係
    ，應依修正前刑法第55條之規定，從一重利用職務上之機會
    ，以詐術使人將本人之物交付罪處斷。爰審酌被告李傳義、
    陳源貴身為公務員，竟不知廉潔自持，為貪圖小利，而欺上
    瞞下，以不實發票偽稱為餐費開銷而詐領公款，犯後猶矢口
    否認犯行，顯無悛悔之意，並其犯罪動機、目的、手段、生
    活狀況、智識程度等一切情狀，分別量處如主文所示之刑，
    並依貪污治罪條例第17條之規定，各宣告褫奪公權4 年。
五、又被告李傳義、陳源貴於事實欄一、（一）、（二）所詐得
    之款項66,980元、22,500元部分，為渠2 人共同犯此部分犯
    行所得財物，是應依貪污治罪條例第10條之規定，就事實欄
    一、（一）、（二）所詐得之財物共89,480元，對被告李傳
    義諭知與陳源貴連帶追繳，並發還被害人桃園市公所，如全
    部或一部無法追繳時，以其與陳源貴之財產連帶抵償之；對
    被告陳源貴諭知與李傳義連帶追繳，並發還被害人桃園市公
    所，如全部或一部無法追繳時，以其與李傳義之財產連帶抵
    償之。又被告陳源貴於事實欄一、（二）所詐得之款項40,0
    00元，為被告陳源貴犯此部分犯行所得財物，是應依貪污治
    罪條例第10條之規定，對被告陳源貴諭知追繳並發還被害人
    桃園市公所，如全部或一部無法追繳時，以其財產抵償之。
丙、無罪及不另為無罪諭知部分
一、公訴意旨略以：被告陳宗義自民國87年3 月1 日起擔任桃園
    縣桃園市第8 任市長，綜理市政；郭素玉自82年3 月間起至
    91年12月16日止擔任桃園市公所主計室主任，依法辦理歲計
    、會計、統計事項；李傳義自88年6 月間起至91年3 月間止
    ，係擔任桃園市公所主任秘書，承市長之命，協助市長綜理
    市政，而關於與民代餐敘座談之經費係由「一般行政」科目
    下之「業務費」支出，而由秘書室主辦，並由李傳義批示核
    准，均係依據法令從事於公務之人，渠等明知依據預算法第
    5 條第1 項規定：「稱經費者，依法定用途與條件得支用之
    金額」，及準用88年6 月30日訂定之中央政府各機關單位預
    算執行要點第12點：「各機關每月經費支用，應力求撙節避
    免浪費」、「會（主）計單位應依據其法定職責，切實配合
    『行政機關貫徹十項革新要求實施要點』有關規定，嚴格審
    核並控制預算執行。」，暨行政機關貫徹十項革新要求實施
    要點第2 點「（5 ）各機關首長及公教人員，除參加政府所
    規定之正式宴會及招待外賓者外，不得設宴招待賓客或接受
    宴會招待。其因業務聯繫有特殊需要者，得以便餐接待，但
    不得舖張浪費」、「（7 ）公教人員如因涉足色情場所，導
    致有損公教人員聲譽或形象之情事時，應視其情節從嚴議處
    。」而富麗華夜總會、富麗華酒家酒店、來電之夜均為店內
    有女子陪侍坐檯之場所，在內飲酒作樂消費甚高，即便在該
    等場所內無女子陪侍，此種高額消費顯非單純之公務餐敘，
    亦不得以「一般行政─一般業務─業務費」之預算科目核銷
    。詎陳宗義、郭素玉分別明知於89年11月12日前往新富麗華
    餐廳消費之66,980元、於89年11月27日前往新富麗華餐廳消
    費之22,500元、於89年11月27日前往來靛餐廳消費之40,000
     元 ，非預算法第5 條所定「依法定用途與條件得支用之金
    額」之經費，此種花費不得以公款支應；而被告李傳義亦明
    知於89年11月27日前往來靛餐廳消費之40,000元，非預算法
    第5 條所定「依法定用途與條件得支用之金額」之經費，此
    種花費不得以公款支應。詎陳宗義、郭素玉竟與李傳義、陳
    源貴就89年11月12日、89年11月27日新富麗華餐敘部分；陳
    宗義、郭素玉、李傳義竟與陳源貴就89年11月27日來靛餐廳
    餐敘部分，共同基於意圖為自己不法所有詐取公款之概括犯
    意聯絡，由陳宗義指示辦理前開3 次餐宴，渠等4 人則連續
    或分別於前開時間，前往桃園縣桃園市○○街29 8號2 樓富
    麗華夜總會及富麗華酒家、桃園縣桃園市○○路165 號2 樓
    來電之夜酒店消費，再由主任秘書李傳義或機要秘書陳式總
    （已）、秘書室主任陳源貴先行墊支後，由陳源貴持發票
    向市公所秘書室請款，不知情之秘書室課員張惠漪或吳金枝
    接獲上開請款發票後，經向陳源貴本人確認確有上開因公宴
    客情事後，由張惠漪（或吳金枝）將發票粘貼在桃園市公所
    粘貼憑證用紙上，並於用途說明欄註明款項用途，再依陳源
    貴指示製作「桃園市公所開會誤餐人員清單」及部分內容不
    實「桃園市公所開會誤餐人員清單」（詹喜凱、曾幸源未出
    席），並在動支經費請示單內容上不實書明「餐費」、「便
    餐」、「餐飲」後，逐層送陳源貴、郭素玉、李傳義審查，
    而郭素玉明知新富麗華餐廳發票來源係有女陪侍之富麗華夜
    總會，非屬公款得支付之費用，仍配合核銷，之後由李傳義
    依市長陳宗義授權，於上開粘貼憑用紙、動支經費請示單上
    之市長欄蓋用「桃園市市長陳宗義（乙）」職章，完成不實
    之請款憑證之公文書，再由桃園市公所依據請款程序，行使
    上開不實之請款憑證，據以向桃園市公所財政課請款，使財
    政課陷於錯誤，而簽發上開金額之桃園市農會之公庫支票，
    由不知情秘書室課員蘇惠敏領取上開支票後兌換現金，補足
    零用金先支付之部分，總計被告陳宗義、郭素玉與被告李傳
    義、陳源貴共同以此方式詐得上開3 筆餐費金額共129,480
    元，被告李傳義則以此方式與陳源貴共同詐得89年11月27日
    來靛餐廳餐敘費用金額40,000元，足以生損害於桃園市公所
    辦理上開公款核銷之正確性及造成桃園市庫之損失。因認被
    告陳宗義、郭素玉、李傳義3 人此部分均涉犯貪污治罪條例
    第5 條第1 項第2 款利用職務上之機會詐取財物罪，刑法第
    216 、213 條行使公務員登載不實文書罪云云
二、按犯罪事實應依證據認定之，無證據不得認定犯罪事實。又
    不能證明被告犯罪者，應諭知無罪之判決，刑事訴訟法第15
    4 條第2 項、第301 條第1 項分別定有明文。又事實之認定
    ，應憑證據，如未能發現相當證據，或證據不足以證明，自
    不能以推測或擬制之方法，為裁判基礎（最高法院40年臺上
    字第86號判例意旨參照）；再認定不利於被告之事實，須依
    積極證據，苟積極證據不足為不利於被告事實之認定時，即
    應為有利於被告之認定，更不必有何有利之證據（最高法院
    30年上字第816 號判例）。經核公訴意旨認被告陳宗義、郭
    素玉涉犯前揭罪嫌，無非係以證人李傳義、陳源貴、李世文
    、潘榮茂、陳文德、林淑惠、賴國祥、詹喜凱、許崇文、吳
    金枝、黃碧馨、蘇惠敏等人之證述，及如事實欄一所示桃園
    市公所黏貼憑證用紙、桃園市公所開會誤餐人員清單、桃園
    縣桃園市公所簽呈、桃園市公所動支經費請示單、零用金清
    單、支出傳票等件，為其主要論據。
三、訊據被告陳宗義、郭素玉、李傳義堅詞否認有何前開犯行，
    被告陳宗義辯稱：我並未要求舉辦前開餐會，對有無前開餐
    敘亦不知情，且上開各筆餐費核銷的最後決行者係蓋用「桃
    園市公所市長陳宗義（甲）」或「桃園市公所市長陳宗義（
    乙）」，而市長甲、乙章係由副市長或主任秘書持用，我本
    身是持用「桃園市市長陳宗義」職名章，故前開3 筆餐敘的
    請款流程我未曾經手、亦未曾核准，我並未以前開3 筆餐敘
    之餐費詐領公款等語；被告郭素玉辯稱：我未曾參加過上開
    3 次餐敘，我僅是針對公所內各項請款的文件為形式審核，
    在文件齊備的情況下，我便會准許款項的核撥，我並無任何
    詐領公款之情；被告李傳義辯稱：89年11月27日來靛餐廳餐
    敘我並不知情等語。經查：
（一）公訴意旨所稱89年11月12日在新富麗華餐廳消費之66,980
      元、於89年11月27日在新富麗華餐廳消費之22,500元、於
      89年11月27日在來靛餐廳消費之40,000元，此3 次餐敘實
      均未實際舉辦，其中89年11月12日及89年11月27日在新富
      麗華餐廳消費該2 次，實係被告李傳義、陳源貴分別以李
      世文於89年11月12日凌晨0 時17分16秒在新富麗華餐廳刷
      卡消費、金額66,980元之發票1 張及潘榮茂於89年11月27
      日晚間10時32分22秒在新富麗華餐廳刷卡消費、金額22,5
      00元之發票1 張，佯稱於各該日期曾舉辦與民代之餐敘而
      詐領公款；而89年11月27日在來靛餐廳消費該次，則係被
      告陳源貴持由來靛餐廳所開立之消費日期89年11月27日、
      消費金額40,000元，而來源不詳之發票1 張，亦佯稱於該
      日曾舉行與民代之餐敘而詐領公款，此業據本院認定如前
      。是公訴意旨認前開餐敘係由被告陳宗義所指示舉辦，且
      被告陳宗義、郭素玉皆曾分別參與上開餐敘等節，已有誤
      認，則公訴人據此認定被告陳宗義係以舉辦上開3 次餐敘
      之方式報領餐費而詐領公款，又被告郭素玉係以明知上開
      3 次餐敘不得以公款支出而仍配合核銷之方式共同犯之一
      節，更失所據。
（二）再者，被告陳宗義自87年3 月1 日起至91年1 月31日止，
      均係持用市長職名章，而「桃園市公所市長陳宗義（甲）
      」（俗稱市長甲章）於89年12月12日起至90年1 月2 日止
      ，係由被告即時任主任秘書之李傳義所持用；於90年1 月
      2 日起，則由副市長賴國祥所持用，又「桃園市公所市長
      陳宗義（乙）」（俗稱市長乙章）於89年5 月6 日起至89
      年12月4 日止，係由被告即時任主任秘書之李傳義所持用
      ；於89年12月12日起至90年1 月2 日止，係由秘書賴國祥
      所持用；於90年1 月2 日起，始再由被告李傳義所持用，
      此有桃園市公所100 年5 月10日桃市人字第1000034219號
      函及函附之「市長、副市長、主任秘書職名章配置清單」
      暨職名章簽收紀錄等件在卷可考，是堪認被告陳宗義實僅
      持用市長職名章，而未曾持用市長甲、乙章甚明。惟揆諸
      前開被告李傳義、陳源貴以餐敘名義報支之66,980元、22
      ,500元，及被告陳源貴以餐敘名義報支之40,000元，其請
      款支出傳票、零用金清單、桃園市公所黏貼憑證用紙、桃
      園市公所動支經費請示單、舉辦餐敘之簽呈等文件上所蓋
      用之決行者職名章，或係「桃園市公所市長陳宗義（甲）
      」、或係「桃園市公所市長陳宗義（乙）」，惟均未見有
      蓋用桃園市市長陳宗義職名章之情，是前開報支經費相關
      文件顯均非經被告陳宗義決行，而本件復別無任何積極證
      據足認被告陳宗義就上開報支經費相關文件有何瀏覽過目
      或經手准駁之情，準此，自難認被告陳宗義就被告李傳義
      、陳源貴以前開不實發票佯稱係公所與民代餐敘之開銷而
      詐得3 次餐費公款一節，有何犯意聯絡及行為分擔之情。
（三）再查，被告郭素玉於本件案發當時係桃園市公所主計主任
      ，負責桃園市公所預算編列、各業務單位執行預算之內部
      審核及決算等業務，而本案事實欄一所示各筆報領之餐費
      ，被告郭素玉均僅就承辦人所提出之桃園市公所黏貼憑證
      用紙、桃園市公所動支經費請示單、桃園市公所開會誤餐
      人員清單、舉辦餐敘之簽呈、零用金清單、支出傳票等各
      項文件為形式審核，其中「桃園市公所開會誤餐人員清單
      」為一制式表格，由承辦人員事後製作，無須由出席人員
      簽名，而僅當作核銷單據之附件，其用途僅在使主計人員
      核對所報領之餐費金額與參與人數相較是否相當等節，業
      據被告郭素玉供承在卷。經查，依行政機關內部分層負責
      之體制建置，公款請領之申請程序係由承辦人製作相關請
      領文件、簽呈後，逐層呈請上級批核，而上級主管就該申
      請事項之准駁，係僅就承辦人所提出之文件為形式審查，
      倘各項文件形式上均屬齊備、正確，則上級主管即可予以
      批核，而未苛求上級主管需就各項單據逐一審核、究明是
      否與事實相符，是被告郭素玉前開所辯，顯非悖於常情。
      是以，被告郭素玉就吳金枝、蘇惠敏所製作之前開各項請
      款單據、文件，既於審認各該發票之開立公司及日期與該
      次據以核銷之餐敘舉辦地點一致，而各次餐敘之目的復與
      公所業務確實相關，且承辦人亦提出載有開會會由、日期
      、出席人員名單之桃園市公所開會誤餐人員清單供審查，
      又該出席人員人數與報領之餐費金額亦合乎比例，即予批
      核，而非就各筆呈報事項均逐一追究、查明該餐會是否確
      曾於單據所載時間、地點舉行，並逐一核實參與之人與出
      席人員清單所載是否相符，實難認郭素玉就上開3 次餐敘
      實未舉辦一節有何認識，而要難認郭素玉就被告李傳義、
      陳源貴以前開不實發票假借辦理餐敘之名義詐領公款一事
      有何基於共同犯意聯絡而批核之情。而被告郭素玉就前揭
      經本院認屬不存在之89年11月12日新富麗華餐廳餐敘，其
      固經列名於該次誤餐人員清單上，且於警詢時一度證稱其
      確曾參與，惟被告郭素玉亦多次陳稱98年11月12日應非實
      際辦理餐敘之日，且其前往新富麗華餐廳非僅一次，而觀
      諸前開證人即本件案發當時擔任桃園市公所課長之陳文德
      、證人即本件案發當時擔任桃園市市民代表之人林淑惠、
      證人即89年間擔任桃園市公所產業課課長之人詹喜凱所述
      ，桃園市公所在新富麗華餐廳辦理與民意代表間餐敘之次
      數甚多，是被告郭素玉因一時殊未查核其姓名竟經載於89
      年11月12日新富麗華餐廳餐敘之名單上，抑或誤認該次在
      新富麗華餐廳舉辦餐敘日期無誤，而亦予批核該次請款，
      其縱有未翔實審核請款文件之行政上疏失，而應擔負相關
      行政責任，惟仍無從以此逕指被告郭素玉係明知該次餐敘
      並不存在，而仍基於與被告李傳義、陳源貴共同詐領該筆
      公款之同犯意而批核該次款項之請領。
（四）末查，被告李傳義自88年6 月間起至91年3 月間止，係擔
      任桃園市公所主任秘書，承市長之命，協助市長綜理市政
      ，而關於與民代餐敘座談之經費係由「一般行政」科目下
      之「業務費」支出，而由秘書室主辦，並由李傳義批示核
      准。然如前所述，被告李傳義基於上級主管之地位，其就
      89年11月27日該筆來靛餐廳餐費報領之批核，僅就承辦人
      所提出之文件為形式審查，倘各項文件形式上均屬齊備、
      正確，則被告李傳義即可予以批核，而未苛求其需就該次
      餐敘是否確實舉辦、時間地點是否翔實、出席人員是否一
      致等各項單據所載事項逐一審核、究明是否與事實相符。
      而依證人陳源貴所證，該筆款項之發票來源與被告李傳義
      無涉，又揆諸全卷，殊無證據證明被告李傳義就被告陳源
      貴持該發票據以報領餐費之過程有何知情或參與之情，且
      該次餐敘誤餐人員清單上亦未記載被告李傳義之姓名，是
      被告李傳義既係以該次報領餐費之文件形式審核結果，認
      發票之開立公司及日期與該次據以核銷之餐敘舉辦地點一
      致，而各次餐敘之目的復與公所業務確實相關，且承辦人
      亦提出載有開會會由、日期、出席人員名單之桃園市公所
      開會誤餐人員清單供審查，而予以批核，自難以此逕認被
      告李傳義就該次餐敘實未舉辦一節即有何認識，而要難認
      被告李傳義就此部分有何與被告陳源貴共同以前開不實發
      票假借辦理餐敘之名義詐領公款一事有何犯意聯絡之情。
四、綜上所述，公訴人所提出之證據尚無足證明被告陳宗義、郭
    素玉、李傳義有何此部分利用職務上之機會詐取財物及行使
    公務員登載不實文書之犯行。此外，本院復查無其他積極證
    據足資證明被告陳宗義、郭素玉、李傳義確有公訴人所指上
    開犯行，此部分核屬不能證明被告陳宗義、郭素玉、李傳義
    犯罪。揆諸首揭法條、判例要旨及說明，就本件被告陳宗義
    、郭素玉被訴此部分利用職務上之機會詐取財物罪嫌，行使
    公務員登載不實文書罪嫌，應諭知被告陳宗義、郭素玉無罪
    之判決，以昭審慎。另公訴人所認被告李傳義涉犯之此部分
    犯行如成立犯罪，與其前開經本院分別論罪科刑之利用職務
    上之機會以詐術使人將本人之物交付罪，有刑法修正前之連
    續犯裁判上一罪之關係，爰不另為無罪之諭知，附此敘明。
丁、免訴及不另為免訴諭知之部分
一、公訴意旨另略以：被告陳宗義、李傳義、陳源貴、郭素玉均
    明知依據預算法第5 條第1 項規定：「稱經費者，依法定用
    途與條件得支用之金額」，及準用88年6 月30日訂定之中央
    政府各機關單位預算執行要點第12點：「各機關每月經費支
    用，應力求撙節避免浪費」、「會（主）計單位應依據其法
    定職責，切實配合『行政機關貫徹十項革新要求實施要點』
    有關規定，嚴格審核並控制預算執行。」，暨行政機關貫徹
    十項革新要求實施要點第2 點「（5 ）各機關首長及公教人
    員，除參加政府所規定之正式宴會及招待外賓者外，不得設
    宴招待賓客或接受宴會招待。其因業務聯繫有特殊需要者，
    得以便餐接待，但不得舖張浪費」、「（7 ）公教人員如因
    涉足色情場所，導致有損公教人員聲譽或形象之情事時，應
    視其情節從嚴議處。」而富麗華酒家酒店為店內有女子陪侍
    坐檯之場所，在內飲酒作樂消費甚高，即便在該等場所內無
    女子陪侍，此種高額消費顯非單純之公務餐敘，亦不得以「
    特別費」之預算科目核銷。而陳宗義、郭素玉與李傳義、陳
    源貴亦均明知於89年7 月3 日前往新富麗華餐廳消費之80,0
    00元，非預算法第5 條所定「依法定用途與條件得支用之金
    額」之經費，此種花費不得以公款支應。詎陳宗義、郭素玉
    竟與李傳義、陳源貴4 人，共同基於意圖為自己不法所有詐
    取公款之概括犯意，由陳宗義指示辦理該餐宴，再由主任秘
    書李傳義或機要秘書陳式總（已）、秘書室主任陳源貴先
    行墊支後，由陳源貴持發票向市公所秘書室請款，不知情之
    秘書室課員張惠漪或吳金枝接獲上開請款發票後，經向陳源
    貴本人確認確有上開因公宴客情事後，由張惠漪（或吳金枝
    ）將發票粘貼在桃園市公所粘貼憑證用紙上，並於用途說明
    欄註明款項用途，再依陳源貴指示製作「桃園市公所開會誤
    餐人員清單」及部分內容不實「桃園市公所開會誤餐人員清
    單」（詹喜凱、曾幸源未出席），且在動支經費請示單內容
    上不實書明「餐費」、「便餐」、「餐飲」後，逐層送陳源
    貴、郭素玉、李傳義審查，而郭素玉明知新富麗華餐廳發票
    來源係有女陪侍之富麗華夜總會，非屬公款得支付之費用，
    仍配合核銷，之後由李傳義依市長陳宗義授權，於上開粘貼
    憑用紙、動支經費請示單上之市長欄蓋用「桃園市市長陳宗
    義（乙）」職章，完成不實之請款憑證之公文書，再由桃園
    市公所依據請款程序，行使上開不實之請款憑證，據以向桃
    園市公所財政課請款，使財政課陷於錯誤，而簽發桃園市農
    會之公庫支票，由不知情秘書室課員蘇惠敏領取上開支票後
    兌換現金，補足零用金先支付之部分，而詐得該筆80,000元
    款項得手，足以生損害於桃園市公所辦理上開公款核銷之正
    確性及造成桃園市庫之損失。因認被告4 人均涉犯貪污治罪
    條例第5 條第1 項第2 款利用職務上之機會詐取財物罪，刑
    法第216 、213 條行使公務員登載不實文書罪云云
二、按「案件有左列情形之一者，應諭知免訴之判決：四、犯罪
    後之法律已廢止其刑罰者。」刑事訴訟法第302 條第4 款定
    有明文；次按會計法第99條之1 於100 年5 月18日修正公布
    ，修正後會計法第99條之1 規定：「中華民國九十五年十二
    月三十一日以前各機關支用之特別費，其報支、經辦、核銷
    、支用及其他相關人員之財務責任均視為解除，不追究其行
    政及民事責任；如涉刑事責任者，不罰。」經查，本件公訴
    意旨所認被告陳宗義、李傳義、陳源貴、郭素玉以89年7 月
    3 日前往新富麗華餐廳消費之80,000元向桃園市公所請領餐
    費之款項來源，實係被告陳宗義之市長特別費一節，有該筆
    請款之支出傳票（傳票日期89年7 月24日）、零用金清單、
    桃園市公所黏貼憑證用紙、桃園市公所動支經費請示單等件
    在卷可參，堪以認定。而該筆公訴人認被告4 人以市長陳宗
    義之特別費報支之80,000元款項，其支用時間係在95年12月
    31 日 前，是依前揭修正後會計法第99條之1 之規定，其報
    支、經辦、核銷、支用及其他相關人員之財務責任如涉及刑
    責者均不罰，此核屬犯罪後法律已廢止其刑罰。是就被告陳
    宗義、郭素玉被訴此部分犯行，應分別諭知免訴。另公訴人
    所認被告李傳義、陳源貴涉犯之此部分犯行如成立犯罪，與
    渠2人 前開經本院分別論罪科刑之利用職務上之機會以詐術
    使人將本人之物交付罪，有刑法修正前之連續犯裁判上一罪
    之關係，爰不另為免訴之諭知，附此敘明。
據上論斷，應依刑事訴訟法第299 條第1 項前段、第300 條、第
301 條第1 項、第302 條第4 款，修正前貪污治罪條例第2 條，
修正後貪污治罪條例第5 條第1 項第2 款，貪污治罪條例第17條
、第10條，修正後刑法第2 條第1 項前段、第11條前段，刑法第
214 條，修正前刑法第28條、第56條、第55條、第37條第1 項，
刑法施行法第1 條之1 第1 項、第2 項前段，判決如主文。
本案經檢察官蕭永昌到庭執行職務。
中    華    民    國   100    年    12    月    30    日
                  刑事第十一庭審判長法  官  蔡榮澤
                                    法  官  林大鈞
                                    法  官  林蕙芳
以上正本證明與原本無異。
如不服本判決應於收受判決後10日內向本院提出上訴書狀，並應
敘述具體理由。其未敘述上訴理由者，應於上訴期間屆滿後20日
內向本院補提理由書( 均須按他造當事人之人數附繕本) 「切勿
逕送上級法院」。
                                    書記官  莊凱男
中    華    民    國   101    年    1     月    10    日
附錄法條：
修正前貪污治罪條例第2條
依據法令從事公務之人員，犯本條例之罪者，依本條例處斷；其
受公務機關委託承辦公務之人，犯本條例之罪者，亦同。
貪污治罪條例第5條
有下列行為之一者，處 7 年以上有期徒刑，得併科新臺幣 6 千
萬元以下罰金：
一、意圖得利，擅提或截留公款或違背法令收募稅捐或公債者。
二、利用職務上之機會，以詐術使人將本人之物或第三人之物交
    付者。
三、對於職務上之行為，要求、期約或收受賄賂或其他不正利益
    者。
前項第 1 款及第 2 款之未遂犯罰之。
貪污治罪條例第17條
犯本條例之罪，宣告有期徒刑以上之刑者，並宣告褫奪公權。
中華民國刑法第214條
（使公務員登載不實罪）
明知為不實之事項，而使公務員登載於職務上所掌之公文書，足
以生損害於公眾或他人者，處 3 年以下有期徒刑、拘役或 5 百
元以下罰金。